【裁判字號】    99,交易,277
【裁判日期】    990930
【裁判案由】    過失致死等
【裁判全文】
臺灣臺中地方法院刑事判決             99年度交易字第277號
公  訴  人  臺灣臺中地方法院檢察署檢察官
被      告  丙○○
上列被告因過失致死等案件，經檢察官提起公訴（99年度偵字第
7629號），本院判決如下：
    主    文
丙○○犯過失致人於死罪，處有期徒刑拾月。
    犯罪事實
一、丙○○於民國99年2月21日晚間7時50分許，駕駛車號1629-W
    B號自小客貨車，沿臺中縣霧峰鄉○○路由東往西方向行駛
    （往新厝路方向），行經同路段福新橋與防汛道路之無號誌
    管制、速限時速50公里之交岔路口時，原應注意行車速度應
    依速限標誌之規定，且行經無號誌之交岔路口，應減速慢行
    ，作隨時停車之準備，並汽車行駛時，駕駛人應注意車前狀
    況，隨時採取必要之安全措施，而依當時之天候晴、夜間有
    照明、路面乾燥、無障礙物，亦無缺陷，視距良好，依當時
    情事並無不能注意之情形，竟疏未注意當地速限係時速50公
    里，亦疏未注意行經無號誌之交岔路口應減速慢行及車前狀
    況，即貿然以時速60公里之速度通行上開路口；適同一時、
    地，有李柏緯騎乘車號613-GRP號重型機車，搭載乙○○○
    ，沿福新路自對向（西往東、往林森路方向）直行而來，正
    駛近上開交岔路口，而欲左轉經上開路口、改沿防汛道路行
    駛（即欲左轉進入防汛道路），亦應注意車輛行至無號誌之
    交岔路口時，轉彎車應暫停讓直行車先行，而依當時情事，
    亦無不能注意之情形，竟疏未注意應讓直行車先行，即貿然
    左轉進入上開交岔路口。丙○○見此煞畢不及，至其車輛右
    前方撞及李柏緯、乙○○○之人車倒地後，仍續向前撞推該
    機車造成該機車全毀，迄至該自小客貨車再跨上右側路旁水
    泥護墩上始停止（機車卡在該自小客貨車下方）。李柏緯乃
    因此受有創傷性休克、顏面骨開放性骨折合併大量出血、股
    骨幹開放性骨折、疑似損傷性之顱內出血（意識狀態昏迷）
    、疑似肺之損傷（未提及胸腔開放性傷）等傷害，雖經緊急
    於同日晚間8時19分許送抵大里仁愛醫院救治，仍不幸於同
    日晚間11時40分許，因顱內出血傷重而不治死亡。另乙○○○則因此受有頭部外傷合併顱內出血、雙側股骨骨折、鷹嘴
    突骨折等傷害。丙○○於犯罪後，在有偵查犯罪職權之員警
    或公務員知悉其犯罪之前，主動向到場處理之警員李朝元供
    承其係肇事者而接受裁判。
二、案經乙○○○訴由臺中縣警察局霧峰分局報請臺灣臺中地方
    法院檢察署檢察官、及同署檢察官自動檢舉偵查起訴。
    理    由
壹、程序部分：
    按被告以外之人於偵查中向檢察官所為陳述，除顯有不可信
    之情況者外，得為證據，刑事訴訟法第159條之1第2項定有
    明文。偵查中對被告以外之人（包括證人、鑑定人、告訴人
    、被害人及共同被告等）所為之偵查筆錄，或被告以外之人
    向檢察官所提之書面陳述，性質上均屬傳聞證據。惟現階段
    刑事訴訟法規定檢察官代表國家偵查犯罪、實施公訴，依法
    其有訊問被告、證人及鑑定人之權，證人、鑑定人且須具結
    ，而實務運作時，檢察官偵查中向被告以外之人所取得之陳
    述，原則上均能遵守法律規定，不致違法取供，其可信度極
    高，故被告以外之人前於偵查中已具結而為證述，除反對該
    項供述得具有證據能力之一方，已釋明顯有不可信之情況外
    ，不宜以該證人未能於審判中接受他造之反對詰問為由，即
    遽指該證人於偵查中之陳述不具證據能力。再按92年9月1日
    施行之刑事訴訟法，已酌採英美法系之傳聞法則，於第159
    條第1項明定被告以外之人，於審判外之言詞或書面陳述，
    除法律有規定者外，不得作為證據，用以保障被告之反對詰
    問權。而本法所規定傳聞法則之例外，其中就被告以外之人
    於偵查中向檢察官所為之陳述，因檢察官代表國家偵查犯罪
    時，原則上當能遵守法定程式，且被告以外之人如有具結能
    力，仍應依法具結，以擔保其係據實陳述，故於第159條之1
    第2項明定「除顯有不可信之情況者外」，得為證據；又被
    告以外之人於檢察事務官、司法警察官或司法警察調查中所
    為之陳述，基於實體發現真實之訴訟目的，依第159條之2規
    定，如與審判中之陳述不符時，經比較結果，其先前之陳述
    ，相對「具有較可信之特別情況」，且為證明犯罪事實存否
    所「必要」者，或於審判中有第159條之3所列死亡等原因而
    無法或拒絕陳述之各款情形之一，經證明其調查中所為陳述
    絕對「具有可信之特別情況」，且為證明犯罪事實之存否所
    「必要」者，亦例外地賦與證據能力。是所謂「顯有不可信
    性」、「相對特別可信性」與「絕對特別可信性」，係指陳
    述是否出於供述者之真意、有無違法取供情事之信用性而言
    ，故應就偵查或調查筆錄製作之原因、過程及其功能等加以
    觀察其信用性，據以判斷該傳聞證據是否有顯不可信或有特
    別可信之情況而例外具有證據能力，並非對其陳述內容之證
    明力如何加以論斷，二者之層次有別，不容混淆（最高法院
    94年度臺上字第629號裁判要旨可資參照）。而查，本件公
    訴人、被告丙○○對於本院就後述實體部分所引之書證內容
    ，於本院審理中均不爭執證據能力，猶未對之釋明有何顯不
    可信之情況，且本院審酌其等之內容亦適宜為本案證據，且
    無證據力明顯過低之瑕疵，或係不法取得之情事，依前開說
    明，就後述實體部分所引之書證內容自具有證據能力。
貳、實體部分：
一、上開事實，訊據被告丙○○於本院審理中除辯稱：我通過福
    新橋時，已經看到被害人李柏緯、乙○○○之車輛，本以為
    被害人李柏緯、乙○○○通過路口後才會左轉，所以沒有煞
    車，沒有想到被害人李柏緯、乙○○○之車輛竟越過雙黃線
    逕自左轉，我才會撞到被害人李柏緯、乙○○○之人車，且
    實際上之撞擊位置應係在現場所遺留之推刮痕起點前方1公
    尺左右處，並不是在該交岔路口內；又被害人李柏緯、乙○○○當時均有酒測，測到其二人均有喝酒，為何檢察官、起
    訴書都不提；再者，當時我看到之駕駛人係被害人乙○○○
    ，為何後來會變成被害人李柏緯云云外，餘均坦承不諱。
二、經查：
  (一)被告丙○○前揭供述不諱內容，有臺中縣警察局霧峰分局道
    路交通事故現場圖、道路交通事故調查報告表(一)(二)、道路交
    通事故當事人酒精測定紀錄表、及臺中縣警察局道路交通事
    故肇事人自首情形紀錄表、車禍現場暨車損照片等在卷可稽
    ；又被害人李柏緯因本件車禍受有創傷性休克、顏面骨開放
    性骨折合併大量出血、股骨幹開放性骨折、疑似損傷性之顱
    內出血（意識狀態昏迷）、疑似肺之損傷（未提及胸腔開放
    性傷）等傷害，雖經緊急於同日晚間8時19分許送抵大里仁
    愛醫院救治，仍不幸於同日晚間11時40分許，因顱內出血傷
    重而不治死亡之事實，除有大里仁愛醫院99年9月21日仁乙
    珍字第0990137448900號診斷證明書在卷可稽外，並經臺灣
    臺中地方法院檢察署檢察官督同法醫師相驗屬實，有相驗筆
    錄、相驗結果報告書、相驗屍體證明書在卷可按。另被害人
    乙○○○因本件車禍受有頭部外傷合併顱內出血、雙側股骨
    骨折、鷹嘴突骨折等傷害，亦有中國醫藥大學附設醫院99年
    9月13日診字第0990904578號診斷證明書附卷可按。
  (二)被告丙○○雖以前詞置辯。惟查：
  (1)本件被害人李柏緯確實係案發時遭被告丙○○所撞及之車號
    613-GRP號重型機車之駕駛人，業經證人即斯時與被害人李
    柏緯、乙○○○一同出遊之甲○○於警偵訊及本院審理中到
    庭證述綦詳，且關於上開機車駕駛人究係被害人李柏緯或係
    被害人乙○○○，實對於被告丙○○所應負擔之民刑事責任
    ，並無重大之影響，衡情證人甲○○即無捏詞虛偽陳述之必
    要，自堪信證人甲○○上開證述內容，應係真實，而可採信
    。被告丙○○辯稱被害人李柏緯應係乘客，而非機車駕駛人
    一節，實無理由，自不可信。
  (2)又被害人乙○○○既係屬乘客，是其於案發時有無飲酒，核
    與本案車禍之肇生無關，且經遍查全卷證據資料，亦查無其
    有於車禍前飲酒之證據資料，故被告丙○○指其未通過酒測
    等語，尚難採信，更無從為被告丙○○有利之認定。至被害
    人李柏緯於車禍後，雖經警方委請大里仁愛醫院對其抽血測
    得血液中含「乙醇(Ethyl alcohol)」成分為10mg/dl，有上
    開道路交通事故當事人酒精測定紀錄表可查，惟該數值經換
    算為呼氣中酒精濃度僅為0.05毫克，並未逾道路交通安全規
    則第114條第2款所定0.25毫克之管制標準，是其縱曾於事前
    有飲酒（按人體中因食物之消化，本即會產生微量酒精成分
    反應，而被害人李柏緯血液中之酒精成分數值甚微，究係飲
    酒或食物消化所造成，因被害人李柏緯已不幸身亡，實難以
    究明），惟其數值甚低，按諸社會通常一般人之認識，並衡
    之上開管制標準所定之數值，自難以認有何不能安全駕駛或
    已影響行車之判斷，更無從據此推認此係本件車禍事故之肇
    因，乃前揭酒測測定數值，即不影響本案實體之認定，故公
    訴人雖未於起訴書中提及此部分，亦無礙被告丙○○成立罪
    刑與否之判斷。
  (3)再按「汽車行駛至交岔路口，其行進、轉彎，應依下列規定
    ：˙˙˙二、行至無號誌或號誌故障而無交通指揮人員指揮
    之交岔路口，支線道車應暫停讓幹線道車先行。未設標誌、
    標線或號誌劃分幹、支線道者，少線道車應暫停讓多線道先
    行；車道數相同時，轉彎車應暫停讓直行車先行；同為直行
    車或轉彎車者，左方車應暫停讓右方車先行。但在交通壅塞
    時，應於停止線前暫停與他方雙向車輛互為禮讓，交互輪流
    行駛。」道路交通安全規則第102條第1項第2款雖定有明文
    。然按「行車速度，依速限標誌或標線之規定，無速限標誌
    或標線者，應依下列規定：˙˙˙二、行經設有彎道、坡路
    、狹路、狹橋、隧道、學校、醫院標誌之路段、道路施工路
    段、泥濘或積水道路、無號誌之交岔路口及其他人車擁擠處
    所，或因雨霧致視線不清或道路發生臨時障礙，均應減速慢
    行，作隨時停車之準備。」、「汽車行駛時，駕駛人應注意
    車前狀況及兩車併行之間隔，並隨時採取必要之安全措施。
    」道路交通安全規則第93條第1項、同條項第2款、第94條第
    3項亦分別定有明文。而本件肇事現場之速限係時速50公里
    ，有卷附道路交通事故現場圖、道路交通事故調查報告表(一)
    (二)可稽，嗣並經本院依職權令警重回現場查訪屬實，有臺中
    縣警察局霧峰分局99年8月30日中縣霧警交字第0990017109
    號函暨檢送之交通事故地點速限標誌設置位置示意圖、速限
    標誌設置地點之照片等在卷可查，而被告丙○○於偵訊中已
    供承其當時時速60公里；係煞車不及才撞上被害人等語明確
    ，再酌以本件事故時，被告丙○○之車輛右前方撞及被害人
    李柏緯、乙○○○之人車倒地後，仍續向前撞推該機車造成
    該機車全毀，迄至該自小貨車再跨上右側路旁水泥護墩上始
    停止，且該機車並因受撞推，而於現場遺留推刮痕9.3公尺
    ，有前揭道路交通事故現場圖可查等情，足見被告丙○○斯
    時之車速甚快，才會煞車不及，並產生如此巨大之撞擊力，
    是被告丙○○供稱其斯時之車速係時速60公里一情，核與本
    案客觀卷證所示情節相符，應係真實，自可採信。乃被告丙○○於案發時，係以逾越當地速限（時速50公里）之時速60
    公里超速行駛以通行上開路口一節，自亦可認定。又本件被
    告丙○○斯時係沿臺中縣霧峰鄉○○路由東往西方向行駛（
    往新厝路方向），欲直行通過上開交岔路口，而被害人李柏
    緯則係沿福新路自對向（西往東、往林森路方向）直行而來
    ，正駛近上開交岔路口，而欲左轉經上開路口、改沿防汛道
    路行駛（即欲左轉進入防汛道路），迭經被告丙○○於警偵
    訊及本院審理中供承甚詳，復經證人甲○○於警偵訊及本院
    審理中證述屬實；又參之卷附道路交通事故現場圖所繪製記
    載：福新橋上之東往西車道之車道分別係3.4、3.3公尺（合
    計6.7公尺，為被告丙○○車行道路），福新路上西往東車
    道之車道、剩餘道路（指白線外至道路邊緣部分，下同）分
    別係3.3、2.2公尺（合計5.5公尺，為被害人李柏緯車行道
    路）、過福新橋後之福新路東往西車道之車道、剩餘道路分
    別係3.8、2.0公尺（合計5.8公尺，為被告丙○○經過福新
    橋後之車行道路），即自被告丙○○車行方向而言，其經過
    福新橋後之前方車道呈縮減現象；且本件事故時，被告丙○○之車輛除撞倒被害人李柏緯、乙○○○之人車倒地外，仍
    續向前撞推該機車造成該機車全毀，迄至該自小貨車再跨上
    右側路旁水泥護墩上始停止（機車卡在該自小客貨車下方，
    下同），且該機車並因受撞推，而於現場遺留推刮痕9.3公
    尺，已如前述，而經核對前揭現場圖所示，該推刮痕距路面
    邊緣3.4公尺（位於福新路過福新橋後東往西車道上）、起
    點距上開交岔路口1.6公尺，由被告丙○○車行方向言，係
    呈往右方延展至被告丙○○車輛停止後之右後輪處，全長9.
    3公尺，並參酌卷附車損照片顯示被告丙○○車輛右前方車
    頭、擋風玻璃破損一情；可資以證明被告丙○○之車輛右前
    方撞及被害人李柏緯、乙○○○之人車後，被告丙○○曾緊
    急將車輛往右方路旁方向閃避，而被告丙○○於本院審理中
    坦承係於推刮痕前方一公尺左右撞及被害人李柏緯、乙○○○之人車，換言之該推刮痕起點並非雙方車輛實際撞擊地點
    ，且據被告丙○○當時係以時速60公里之高速行駛，依上述
    雙方行車方向之道路情形，及被告丙○○於撞及後將往右方
    緊急閃避，方產生如前述撞推被害人李柏緯機車，並在道路
    上遺留上開推刮痕一情以觀，足認被害人李柏緯、乙○○○
    之人車遭撞後，確因受強力衝擊而遭往反方向拋摔相當之距
    離，該機車更旋遭被告丙○○續予撞推，乃該推刮痕起點既
    距上開交岔路口僅1.6公尺，且證人甲○○於本院審理中復
    更證結稱：因事發突然，詳細撞擊點我不太能確定，但可以
    確認係在上開交岔路口內等語，相互參核，顯可判定本件雙
    方撞及地點確係在上開交岔路口，故被告丙○○辯稱係被害
    人李柏緯越過雙黃線逕自左轉等語，即主張係被害人李柏緯
    侵入其車道，且在其車道內為其所撞及云云，即核與本案卷
    證所示客觀情狀不合，難以採信。是綜上情節研判肇事當時
    被告丙○○於通過上開交岔路口時，除有如前述超速行為外
    ，其於行經該交岔路口時，更未有何減速慢行之舉措，僅於
    撞及被害人李柏緯、乙○○○人車後，緊急將車輛往右方路
    旁方向閃避。由此以觀，被害人李柏緯雖於行經前揭交岔路
    口時，未讓屬直行車輛之被告丙○○通行，然被告丙○○既
    為直行車，其於本院審理中更自承在二車相撞前，已發覺被
    害人李柏緯係要轉彎等語（見本院卷第73頁），乃其對於被
    害人李柏緯、乙○○○人車係正駛近前揭交岔路口，欲左轉
    進入該交岔路口一節等情況有所預見，詎竟疏未注意，除未
    減速慢行、注意車前狀況外，甚貿然超速通行上開路口，並
    因此肇事，足見被告丙○○有疏未注意行經無號誌之交岔路
    口應減速慢行及車前狀況，反超速行駛之過失甚明。且經將
    本件送請臺灣省臺中市區車輛行車事故鑑定委員會、臺灣省
    車輛行車事故覆議鑑定委員會鑑定，亦均同此認定，有臺灣
    省臺中市區車輛行車事故鑑定委員會99年7月7日中縣鑑字第
    0995501624號函送之鑑定意見書、臺灣省車輛行車事故覆議
    鑑定委員會99年8月17日覆議字第0996203058號函附卷可稽
    ，被害人李柏緯雖與有行經無號誌之交岔路口左轉，為注意
    讓直行車先行之過失，惟無解於被告丙○○對於本件車禍之
    過失責任，被害人丙○○因本件車禍而死亡、被害人乙○○○因本件車禍受傷，與被告丙○○之過失行為間並有相當因
    果關係。
  (4)告訴代理人於本院審理中雖曾具狀主張本案事發地點之速限
    應為時速25公里，並提出標誌照片等以為佐證，惟經本院依
    職權令警重回現場查訪結果，本件事故路段，雙向道路速限
    確均無時速50公里，至於福新橋頭前、後兩端所設之（工區
    限速）25公里之標誌為福新橋改建工程時，該工程施工單位
    因工程所需設置，於工程完工後，未配合拆除之標誌，有前
    揭臺中縣警察局霧峰分局99年8月30日中縣霧警交字第09900
    17109號函暨檢送之交通事故地點速限標誌設置位置示意圖
    、速限標誌設置地點之照片等可查，是告訴代理人此部分主
    張，諒係誤會，尚不可採，更無礙於被告丙○○有前速超速
    駕駛之認定。
  (5)綜上，本案事證明確，被告丙○○犯行洵堪認定。至被告丙○○、公訴人雖均請求履堪現場，以判斷雙方實際撞擊地點
    為何，然查，本件雙方撞擊地點係在前揭交岔路口一情，業
    經論敘於前，此部分事證已臻明確，且本件事故發生距今已
    逾7月有餘，實難以回復當日所有情況，俾以供本院勘驗，
    況本件事故發生後，員警即據報趕至現場處理，並繪有前述
    道路交通事故現場圖在卷可查，而公訴人、被告丙○○於本
    院審理中，均對該現場圖之真實性不加爭執，乃該現場圖相
    較事後再行勘驗所製者，無寧更接近於事發時之一切狀態，
    本院自得舉以為心證之參酌，是公訴人、被告丙○○此部分
    所請，即無必要，合應予以駁回。
三、核被告丙○○所為係犯刑法第276條第1項過失致人於死罪及
    同法第284條第1項前段過失傷害罪。又被害人乙○○○之傷
    勢經治療後，其骨折已部分癒合，如完全癒合後，對下肢之
    功能影響應不大（約需半年之復健），目前門診有記憶不良
    、頭痛情形，有中國醫藥大學附設醫院傳真函文、99年9月
    13日診字第0990904578號診斷證明書在卷可查，是被害人乙○○○之傷勢，尚合於刑法第10條第4項所定之重傷害要件
    不合，公訴人漏未審酌於此，認被告丙○○此部分應係成立
    刑法第284條第1項後段之過失致重傷害罪，即有誤會，惟其
    起訴之基本事實同一，本院自應予以審理，並變更起訴法條
    。被告丙○○以一過失行為，同時犯上開二罪名，為想像競
    合犯，應從一重之過失致人於死罪論處。被告丙○○於肇事
    後，在有偵查犯罪職權之員警或公務員知悉其犯罪之前，主
    動向到場處理之警員李朝元供承其係肇事者而接受裁判，有
    警詢筆錄、臺中縣警察局道路交通事故肇事人自首情形紀錄
    表在卷可查，其對於未發覺之犯罪自首而接受裁判，爰依刑
    法第62條前段規定，減輕其刑。爰審酌被告丙○○犯罪後，
    雖坦承大部分之事實經過，惟仍以前詞置辯，且至今尚未與
    被害人李柏緯之家屬、被害人乙○○○為任何形式之賠償，
    使其等傷痛依存，及其對於本件事故應負擔肇事次因之過失
    程度，被害人乙○○○所受傷勢程度非輕，暨其有如前述之
    自首情節等一切情狀，量處如主文所示之刑。
據上論斷，應依刑事訴訟法第299條第1項前段、第300條，刑法
第276第1項、第284條第1項前段、第55條、第62條前段，刑法施
行法第1條之1第1項、第2項前段，判決如主文。
中    華    民    國    99    年    9     月    30    日
                  刑事第十八庭  法  官  林世民
以上正本證明與原本無異。
如不服本判決應於收受判決後10日內向本院提出上訴書狀，並應
敘述具體理由；其未敘述上訴理由者，應於上訴期間屆滿後20日
內向本院補提理由書（均須按他造當事人之人數附繕本）「切勿
逕送上級法院」。
                                書記官  紀俊源
中    華    民    國    99    年    9     月    30    日
附錄論罪科刑法條
中華民國刑法第276條
因過失致人於死者，處 2 年以下有期徒刑、拘役或 2 千元以下
罰金。
從事業務之人，因業務上之過失犯前項之罪者，處 5 年以下有
期徒刑或拘役，得併科 3 千元以下罰金。
中華民國刑法第284條
因過失傷害人者，處6月以下有期徒刑、拘役或5百元以下罰金，
致重傷者，處1年以下有期徒刑、拘役或5百元以下罰金。
從事業務之人，因業務上之過失傷害人者，處 1 年以下有期徒
刑、拘役或 1 千元以下罰金，致重傷者，處 3 年以下有期徒刑
、拘役或 2 千元以下罰金。

司法院資訊處製作；財團法人民間司法改革基金會備份。
